---
title: 'Operadoras de cartão de crédito suspendem atividades na Rússia'
subtile: "Repercussão no Twitter"
author: "Tadeu G. Teixeira"
date: "07/03/2022"
output: html_document
---

# Qual o contexto da decisão?

As operadoras de cartão de crédito Visa e Mastercard, assim como inúmeras empresas, suspenderam suas atividades na Rússia no dia 05 de março como parte das ações contra a invasão da Ucrânia.

As decisões empresariais foram rapidamente compartilhadas nas mídias sociais entre jornalistas, usuários e *stakeholders*.

Como a ação foi comentada no Twitter? Os sentimentos associados foram positivos ou negativos? É isso que vamos verificar.

```{r setup, include=FALSE}
knitr::opts_chunk$set(echo = FALSE, warning = FALSE, eval = TRUE, message = FALSE)
```

 

## Repercussão no Twitter da decisão das operadoras de cartão de crédito

 

Coletei 1856 tweets pulicados com a \#mastercard e 2000 com a \#visa, totalizando 3856 tweets sobre o tema.

 

```{r}
# Pacotes 

# Carregar pacote rtweet para acesso aos dados no Twitter
library(rtweet)
# Bibliotecas para manipular dados e criar gráficos
library(ggplot2)
library(dplyr)
# Biblioteca para textmine
library(tidytext)
# Pacote para criar grafos
library(igraph)
library(ggraph)
# Pacote para manipular datas
library(lubridate)

load("mastercard_files.RData")

```

```{r}
visa %>%
  ts_plot("1 hours") +
  ggplot2::theme_minimal() +
  ggplot2::theme(plot.title = ggplot2::element_text(face = "bold")) +
  ggplot2::labs(
    x = NULL, y = NULL,
    title = "Frequência de '#visa' no Twitter",
    subtitle = "Aumento das postagens a partir da suspensão das atividades na Rússia",
    caption = "\nSource: Data collected from Twitter's REST API via rtweet"
  )

```

 

Verifica-se claramente no gráfico o aumento das publicações e conversas relacionadas às operadoras de cartão de crédito após a decisão das empresas, com um pico de postagens imediatamente após a decisão.

 

```{r}
master %>%
  ts_plot("1 hours") +
  ggplot2::theme_minimal() +
  ggplot2::theme(plot.title = ggplot2::element_text(face = "bold")) +
  ggplot2::labs(
    x = NULL, y = NULL,
    title = "Frequência de '#mastercard' no Twitter",
    subtitle = "Aumento das postagens a partir da suspensão das atividades na Rússia",
    caption = "\nFonte: Dados Coletados da Twitter's REST API via rtweet"
  )

```

 

Pode-se verificar, na figura que compara as postagens das empresas, que o comportamento foi o mesmo: aumento das discussões sobre as marcas no Twitter.

 

```{r}
# Juntar bases para analise

base_unica <- bind_rows(visa %>% 
                        mutate(empresa = "visa"), 
                        master %>% 
                        mutate(empresa = "master"))


#### Agora série temporal com dados das duas operadoras. 

base_unica %>%
  dplyr::group_by(`empresa`) %>%
  ts_plot("3 hours", trim = 1L)+
  ggplot2::theme_minimal()+
  ggplot2::theme(
    plot.title = ggplot2::element_text(face = "bold")) +
  ggplot2::labs(x = "Dias", y = "Frequência", title = "Frequência de Tweets associados às operadoras #mastercard e #visa",
    subtitle = "Variação temporal organizada por dias",
    colour = "Empresa", caption = "\nFonte: Dados coletados pela API do Twitter via rtweet")


```

 

### Quais foram as palavras mais usadas nas postagens?

 

```{r}
#Vamos agora verificar a frequencia de palavras nos tweets

library(tidytext)
library(stringr)

remove_reg <- "&amp;|&lt;|&gt;"

base_limpa <- base_unica %>% 
  filter(!str_detect(text, "^RT")) %>%
  mutate(text = str_remove_all(text, remove_reg)) %>%
  unnest_tokens(word, text, token = "tweets") %>%
  filter(!word %in% stop_words$word,
         !word %in% str_remove_all(stop_words$word, "'"),
         str_detect(word, "[a-z]"))

frequencia <- base_limpa %>% 
  group_by(empresa) %>% 
  count(word, sort = TRUE) %>% 
  left_join(base_limpa %>% 
              group_by(empresa) %>% 
              summarise(total = n())) %>%
  mutate(freq = n/total)



#remodelar os dados
library(tidyr)

frequencia_tidy <- frequencia %>% 
  select(empresa, word, freq) %>% 
  spread(empresa, freq) %>%
  arrange(visa, master)


library(scales)

ggplot(frequencia_tidy, aes(visa, master)) +
  geom_jitter(alpha = 0.1, size = 2.5, width = 0.25, height = 0.25) +
  geom_text(aes(label = word), check_overlap = TRUE, vjust = 1.5) +
  scale_x_log10(labels = percent_format()) +
  scale_y_log10(labels = percent_format()) +
  geom_abline(color = "blue")+
  theme_bw()+
  ggplot2::labs(x = "Visa", y = "Mastercard", title = "Frequência de Tweets associados às operadoras #mastercard e #visa",
                subtitle = "Comparação de uso de palavras em cada hashtag",
                caption = "\nFonte: Dados coletados pela API do Twitter via rtweet")

```

 

## Mastercard: quais os destaques?

 

> ❗️\#Mastercard has blocked a number of financial institutions' access to the payment network as a result of sanctions orders against \#Russia (\@nexta_tv, Tweet com 3279 likes e 447 retweets até a coleta dos dados)\

Não é nenhuma surpresa, dado o contexto, que os termos mais frequentes associados à Mastercard sejam os respectivos nomes das empresas e associações aos países em conflito, além das implicações relacionadas aos sistemas de pagamento.

```{r}

# Voltar a usar os dados de cada operadora. Vamos fazer apenas com uma.
library(tidytext)

# remove elementos e limpa 
master$stripped_text <- gsub("http.*","",  master$text)

master$stripped_text <- gsub("https.*","", master$stripped_text)

master_clean <- master %>%
  dplyr::select(stripped_text) %>%
  unnest_tokens(word, stripped_text)

# Limpar stopwords
master_clean <- master_clean %>%
  anti_join(get_stopwords(language = "en"))

#Plota palavras únicas

master_clean %>%
  count(word, sort = TRUE) %>%
  top_n(15) %>%
  mutate(word = reorder(word, n)) %>%
  ggplot(aes(x = word, y = n)) +
  geom_col() +
  xlab(NULL) +
  coord_flip() +
  labs(y = "Frequência",
       x = "Palavras únicas",
       title = "Contagem de palavras únicas tuitadas sobre #mastercard",
       subtitle = "As palavras se relacionam diretamente ao confito bélico")+
  theme_bw()

```

 

Quando o foco são os bigramas, a frequência associada de palavras indica um movimento interesse: formam-se segumentos de discussão relacionados aos sistemas de pagamento, indicações que Rússia teria errado em seus cálculos e comitido "suicídio", considerando todo o contexto das sanções internacionais, e também a presença das criptomoedas nas discussões. Apesar de meios de pagamento diversos, há uma tendência de massificação - pelo menos no Twitter - sobre o papel das criptomoedas (que poderiam ser uma alternativa à Russia, mas com indicações no contexto de também serem acionadas como parte das sanções econômicas).

```{r}

# Verificar par de palavras 

master_pair <- master %>%
  dplyr::select(stripped_text) %>%
  unnest_tokens(paired_words, stripped_text, token = "ngrams", n = 2)

#carregar pacote
library(tidyr)

master_separar_palavras <- master_pair %>%
  separate(paired_words, c("word1", "word2"), sep = " ")

master_filtro <- master_separar_palavras %>%
  filter(!word1 %in% stop_words$word) %>%
  filter(!word2 %in% stop_words$word)

# Nova contagem de bigramns 
master_freq <- master_filtro %>%
  count(word1, word2, sort = TRUE)


library(igraph)
library(ggraph)

# Plotagem 
master_freq %>%
  filter(n >= 20) %>%
  graph_from_data_frame() %>%
  ggraph(layout = "fr") +
  geom_edge_link(aes(edge_alpha = n, edge_width = n))+
  #geom_edge_link(aes(edge_alpha = n, edge_width = n)) +
  geom_node_point(color = "darkslategray4", size = 3) +
  geom_node_text(aes(label = name), vjust = 1.8, size = 3) +
  labs(title = "Pares de palavras associadas à Mastercard no contexto bélico",
       subtitle = "Indica a frequência de uso associado das palavras",
       x = "", y = "", colour = "Freq")+
  theme_bw()
```

 

### Uso de hashtags

 

As hashtags usadas em conjunto com \#mastercard e \#visa apenas endossam o contexto da guerra, não havendo propriamente uma novidade.

```{r}
library(knitr)

kable(master %>% 
  unnest_tokens(hashtag, text, "tweets", to_lower = FALSE) %>%
  filter(str_detect(hashtag, "^#"),
         hashtag != "#ClimateEmergency") %>%
  count(hashtag, sort = TRUE) %>%
  top_n(10), caption = "10 hashtags mais frequentes",
   col.names = c('Hashtags', 'Frequencia'), "simple"
)

```

## Nuvem de palavras

A nuvem de palavras abaixo sintetiza bem os termos mais frequentes utilizados com a \#mastercard. Fica evidente como o assunto repercutiu na rede social destacando um sentimento nos comentários contra a Rússia.

 

```{r}

## Vamos criar uma nuvem de palavras

words <- master %>%
  mutate(text = str_remove_all(text, "&amp;|&lt;|&gt;"),
         text = str_remove_all(text, "\\s?(f|ht)(tp)(s?)(://)([^\\.]*)[\\.|/](\\S*)"),
         text = str_remove_all(text, "[^\x01-\x7F]")) %>% 
  unnest_tokens(word, text, token = "tweets") %>%
  filter(!word %in% stop_words$word,
         !word %in% str_remove_all(stop_words$word, "'"),
         str_detect(word, "[a-z]"),
         !str_detect(word, "^#"),         
         !str_detect(word, "@\\S+")) %>%
  count(word, sort = TRUE)

library(wordcloud2)

wordcloud2(words, color='random-dark')
```

   

## Análise de sentimentos

A análise de sentimentos permite mapear como as postagens repercutiram a decisão empresarial: foi positivo? Foi negativo?

Na figura, observa-se claramente os polos dos sentimentos positivos e negativos.

No polo positivo, os comentários são favoráveis à decisão da empresa e apresenta em destaque palavras sobre suporte à Ucrânia, solidariedade e apoio à decisão de suspensão das operações.

No polo negativo, os sentimentos são condenação à Rússia e ao Putin em várias frentes, inclusive com um tom de torcida contra as ações bélicas presente em palavras como lose, killer, suicide.

```{r}
library(reshape2)
library(wordcloud)

senti_words %>%
  inner_join(get_sentiments("bing")) %>%
  acast(word ~ sentiment, value.var = "n", fill = 0) %>%
  comparison.cloud(colors = c("#E8451A", "#076147"),
                   max.words = 500, scale=c(5,.4), 
                   title.colors=c("red","#076147"))
```

Ao analisar as palavras mais frequentes que contribuíram para a formação desses sentimentos, nota-se claramente o suporte da maioria dos usuários à decisão da Mastercard.

 

```{r}


### Analise de sentimento 

senti_words <- words %>%
  inner_join(get_sentiments("bing")) %>%
  ungroup()


senti_words %>%
  group_by(sentiment) %>%
  slice_max(n, n = 10) %>% 
  ungroup() %>%
  mutate(word = reorder(word, n)) %>%
  ggplot(aes(n, word, fill = sentiment)) +
  theme_bw()+
  geom_col(show.legend = FALSE) +
  facet_wrap(~sentiment, scales = "free_y") +
  labs(x = "Palavras positivas e negativas presentes nos tweets",
       y = NULL)

```

 

### Conclusão

A decisão da Mastercard em suspender as operações na Rússia foi aprovada pela maioria dos usuários do Twitter da amostra de dados coletados.

Referências

Muitos dos códigos usados nesse exemplo de análise de dados textuais foram adaptados do já clássico livro *Text Mining with R*.

[SILGE, Julia; ROBINSON, David. **Text mining with R**: A tidy approach."O'Reilly Media, Inc.", 2017.](https://www.tidytextmining.com/index.html)

```{css}


body {

  text-align: justify;

}

```
